臺灣高等法院民事判決　　　　　　　　 93年度上易字第803號
上訴人即附　甲○○(即林正福)
帶被上訴人
訴訟代理人　王勝彥律師
　　　　　　林月雪律師
被上訴人即　乙○○
附帶上訴人
訴訟代理人　宋志衡律師
上列當事人間返還工程款等事件，上訴人對於中華民國93年7月
16日臺灣桃園地方法院91年度訴字第1351號第一審判決提起上訴
並為訴之追加，被上訴人為附帶上訴，本院於94年9月21日言詞
辯論終結，判決如下：
    主  文
原判決關於命上訴人給付超過新台幣140089元本息及其假執行宣
告與訴訟費用之裁判除確定部分外均廢棄。
前開廢棄部分，上訴人在第一審之訴及其假執行之聲請均駁回。
其餘上訴、附帶上訴及追加之訴均駁回。
第一、二審訴訟費用除確定部分外，關於上訴部分，由上訴人負
擔4分之1，餘由被上訴人負擔。關於附帶上訴部分，由附帶上訴
人即被上訴人負擔。關於追加之訴部分由上訴人負擔。
    事實及理由
甲、本訴部分：
一、被上訴人即附帶上訴人主張：兩造於民國87年7月18日簽訂
    合建契約書，由上訴人包工包料承建被上訴人所有坐落於桃
    園縣中壢市○○段2984地號土地上之房屋，工程價款以每坪
    新台幣（以下同）33000元計價。兩造嗣於86年2月24日修訂
    合建契約書，惟仍以每坪33000元包工包料為計價標準，施
    工期間以120個工作天為限。上訴人先後計向被上訴人請領
    得款0000000元。詎上訴人於87年底無故停工，幾經交涉不
    為置理。被上訴人不得已乃委請財團法人台灣經濟發展研究
    院（下稱台灣經濟發展研究院）進行鑑定，鑑定結果認系爭
    建物完工進度約為百分之75%，實際面積93.74坪，鑑定時價
    為0000000元，依兩造合建契約書約定，每坪工程價款為
    33000元，則上訴人所得請領之工程款僅為0000000元，加之
    上訴人所建之建物有多達37項之瑕疵，所需之修復費用為
    792491元，相當於建物價值之減損，應自工程款中扣除。又
    上訴人無故停工致原建照失效，須重新申請，被上訴人因而
    支出額外之代辦費50000元及鑑定費100000元，均應予扣抵
    。上訴人應退還溢收之工程費0000000元。為此訴請上訴人
    應給付上開金額及自起訴狀繕本送達翌日起至清償日按年息
    5%計算之利息，並陳明願供擔保請准宣告假執行。
二、上訴人即附帶被上訴人則以：伊承建系爭工程，始終依照合
    建契約施工，其間部分工程及建材變更或追加，皆係經被上
    訴人之指示或同意始予更改。若非如此，伊絕不可能擅自變
    更而讓自己負擔價差。以此常理推論即知被上訴人前揭指訴
    純屬事後挑剔之藉口。又伊之妻子於86年12月12日在系爭工
    地工作時，自三樓墜下重傷，伊為救治照料已傷至成殘之內
    人，確實稍有延滯工程之進度，但實屬情有可愿。被上訴人
    非但未對伊內人受傷加以聞問，甚且以此指摘伊「無故停工
    」，顯有失厚道。且伊確有意派工予以完成，奈何被上訴人
    未待伊復工施作，即逕自僱工完成。又被上訴人之修補費用
    償還請求權、減少報酬請求權均因瑕疵發見後一年間不行使
    而消滅等語，資為抗辯。
三、原審判決上訴人應給付被上訴人825999元及自91年7月27日
    起至清償日止按年息5%計算之利息，而駁回被上訴人其餘之
    訴。上訴人就其敗訴部分提起上訴；被上訴人就原審駁回其
    請求中之0000000元及法定遲延利息提起附帶上訴，其餘部
    分則未據被上訴人聲明不服，已告確定。上訴人於本院上訴
    聲明：(一)原判決不利於上訴人部分廢棄。(二)前開廢棄部分被
    上訴人在第一審之訴及假執行之聲請均駁回。其對於附帶上
    訴之答辯聲明則為：(一)附帶上訴駁回。(二)如受不利判決願供
    擔保請准宣告免為假執行。被上訴人於本院答辯聲明：上訴
    駁回。其附帶上訴聲明為：(一)原判決關於駁回被上訴人後開
    第2項之訴部分廢棄。(二)前開廢棄部分，附帶被上訴人即上
    訴人應再給付附帶上訴人即被上訴人0000000元及自起訴狀
    繕本送達翌日起至清償日止按年息5%計算之利息。
四、查兩造於85年7月18日簽訂合建契約書，約定被上訴人所有
    坐落中壢市○○段2984地號土地，願提供與上訴人合作委建
    房屋，工程價款為每坪33000元（包括申請圖樣稅金費用）
    ，嗣兩造於86年2月24日復就建屋事宜簽訂另紙合建契約書
    ，惟工程價款之計算單價並未更動。嗣於86年12月間，上訴
    人之妻自工地3樓墜地而受傷，系爭工程因而停工。此為兩
    造所不爭執，並有合建契約書2份在卷可稽（見原審卷第12
    至19頁），應堪信實。
五、按承攬者，謂當事人約定，一方為他方完成一定之工作，他
    方俟工作完成，給付報酬之契約，民法第490條第1項定有明
    文。查兩造先後簽訂之二份合建契約書內容，均是上訴人為
    被上訴人承建鋼筋混凝土及加強磚造五層樓房，範圍除房屋
    結構體外，尚包括磁磚、水泥粉光、樓梯扶手、內線水電管
    路、開關燈座等，其工程價款（包括稅金13%、製圖費及申
    請建照費）以每坪33000元計算，付款辦法則為：地基、一
    樓、申請建照費、製圖費、營造工程代辦費0000000元整、
    二樓頂完工時付300000元、三樓頂完工時付600000元、四樓
    頂完工時付400000元、外牆磁磚水泥粉光時付500000元，內
    牆水泥粉光完工時付300000元，其餘完工時結算付清，施工
    工作天以120工作天為限，此觀卷附85年7月18日合建契約第
    1 條、第2條及86年2月24日合建契約第1條、第2條、第3條
    、第4條、第7條、第8條約定甚明（見原審卷第12至19頁）
    。足見兩造締約用意在上訴人須為被上訴人完成一可居住使
    用之五層樓房，其間雖包含製圖、申請建照等相關手續之辦
    理，惟其目的係為完成該建物並達到使用之程度，顯屬完成
    承攬工作之必經階段，是系爭合建契約之性質當屬承攬無疑
    。被上訴人辯稱本件合建契約乃合作委建，為委任之性質（
    見本院卷二第31、32頁），殊無可採。至被上訴人雖另舉系
    爭建物之建造執照及使用執照均記載訴外人國鉅營造事業有
    限公司（下稱國鉅公司）為承攬人，惟系爭合建契約之締約
    當事人為兩造，並無國鉅公司，自不因上訴人另行尋覓國鉅
    公司合作以其名義辦理領照作業，而影響系爭合建契約當事
    人之認定。況被上訴人自承已給付上訴人工程價款，且於本
    事件對其為瑕疵修補費用之請求，卻又反指國國鉅公司為本
    件之承攬人，顯相矛盾，要難憑採。
六、查本件上訴人施作之建物面積，經原審會同桃園縣中壢地政
    事務所現場堪測，其第一層至第四層面積均為85.05平方公
    尺、屋頂突出物為13.25平方公尺、陽台41.84平方公尺、雨
    遮3.68平方公尺，合計398.97平方公尺，約合120.69坪，有
    該所土地複丈成果圖在卷足憑（見原審卷第64頁）。依系爭
    合建契約工程價款每坪33000元之約定計算，應為0000000元
    。被上訴人雖稱前開測量結果與建物保存登記載面積及原建
    照設計面積均不符合，而謂應以建物登記謄本所載面積為準
    云云，然桃園縣中壢地政事務所乃專業之地政機關，受法院
    委託會同履勘現場並實地測繪，其依此製作之複丈成果圖自
    具公信力，被上訴人上開指摘，尚無可採。
七、次查，依兩造於86年2月24日所簽之合建契約書記載：12月
    15日付190000元，壹樓板完工付工程款0000000元（之前所
    簽字據作廢），3月11日付工程款100000元，3月24日付二樓
    板工程款200000元，4月25日付三樓工程款600000元，6月8
    日先付四樓板工程350000元，7月12日付工程款100000元，7
    月21日付工程款150000元，9月20日付工程款300000元，11
    月10日付工程款120000元，11月14日付工程款200000元，1
    月23日付工程款480000元，3月17日付工程款50000元，5月7
    日付工程款100000元，5月13日付工程款200000元，5月28日
    付工程款100000元，6月17日付工程款100000元，9月15日付
    大理石工程款100000元，11月23日付工程款100000元，總計
    0000000元，上訴人復自承收受上開數額無訛（見原審卷第
    197頁）。被上訴人雖主張已付工程款0000000元，並舉85
    年7月18日兩造所簽之第一份合建契約書為佐。查該合建契
    約書第6條雖載有「29/1參拾萬元正」字樣，然兩造嗣後於
    86年2月24日之合建契約已載明壹樓板完工付工程款0000000
    元，之前所簽字據作廢，足認被上訴人所指300000元，已含
    括在前開0000000元內。此外，被上訴人就其餘超出數額並
    未能舉證以實其說，自難憑採。故上訴人所收工程款應為
    0000000元，而本件工程依實際完工坪數按原約定工程價款
    每坪33000元之標準計算，上訴人可得領取之工程款為
    0000000元，則上訴人計溢收工程款977230元。
八、被上訴人復主張系爭建物有37處瑕疵，所需之修復費用經鑑
    定為795491元，且因停工致支出50000元代辦費及100000 元
    鑑定費，均為修補工程瑕疵所必需，該部分之費用即相當於
    建物價值之減損，應自工程款中扣減（然其實際已支出項目
    為：泥水衛浴等修補費用562000元、地面大理石修補費用
    80000元、鋁門窗裝設費用105150元、補照（含變更設計）
    費用40000元，總計787150元）云云。惟按定作人之瑕疵修
    補請求權、修補費用償還請求權、減少報酬請求權、損害賠
    償請求權或契約解除權，均因瑕疵發見後一年間不行使而消
    滅，民法第514條第1項定有明文。又前開一年期間為除斥期
    間，最高法院著有71年台上字第2996號判例足資參照。被上
    訴人雖謂上訴人未曾完工，應無除斥期間之起算，但查台灣
    經濟發展研究院早於89年4月25日即受被上訴人委託，完成
    系爭建物之鑑定報告，且系爭建物業於90年2月21日經被上
    訴人自行僱工完成，並於90年6月5日辦妥第一次建物登記，
    有建物登記謄本可稽（見原審卷第22頁）。而被上訴人係於
    91年7月10日始提起本件訴訟，此觀原審卷附民事起訴狀所
    載收狀日期甚明（見原審卷第6頁），顯逾一年除斥期間，
    自不得再為減少報酬、修補費用償還或損害賠償之請求。
九、被上訴人復稱縱已逾除斥期間，上訴人就瑕疵修補部分亦有
    不當得利云云。惟按不當得利係指無法律上原因而受利益，
    致他人受損害者而言；至他造權利因逾除斥期間而不得行使
    ，乃本於法律之規定，與不當得利要屬二不同之法律關係，
    其構成要件應分別審認，殊難逕以法律責任之減免而認必有
    不當得利之情事。本件被上訴人就系爭工程之減少報酬請求
    權、修補費用償還請求權及損害賠償請求權，業因除斥期間
    已滿而消滅，詳如上述。故即令被上訴人確因瑕疵致受有損
    害，亦難逕以上訴人未為瑕疵修補即謂其有不當得利，仍須
    視上訴人是否因此受有利益予以論斷。查被上訴人雖主張因
    瑕疵而支出費用，但卷內並無任何稽證足徵上訴人因此而受
    有任何利益，揆諸前揭說明，自難認上訴人就此部分有不當
    得利。
十、至上訴人辯稱被上訴人應負擔改鋪花岡石之追加工程款部分
    ，查兩造原約定各層樓地板及樓梯應鋪設40×40公分之磁磚
    ，嗣系爭建物確有改鋪花岡石，經原審會同中壢地政事務所
    實地測量結果，一至四層樓及四層梯階所鋪設之花岡石面積
    計為278.12平方公尺。而1.8cm厚之花岡石於86年之市價為
    每平方公尺3300元，40×40公分磁磚之市價則為每平方公尺
    290元，此分別有中壢地政事務所92年11月19日中地測法字
    第97800號複丈成果圖、台灣省建築師公會桃園縣辦事處93
    年4月6日（93）台建師桃鑑字第017-1號函可稽（見原審卷
    第212、230至234頁），並為兩造所不爭執（見本院卷一第
    22頁）。則上訴人改鋪花岡石所支出之費用為917796元（
    3300×278.12＝917796），扣除節省未鋪設一般磁磚之費用
    80655元（290×278.12＝80654.8，元以下四捨五入），此
    追加部分之工程款應為837141元（000000-00000＝837141）
    。被上訴人雖否認曾同意改鋪花岡石，然查系爭工程係分期
    請款、分期付款，顯見被上訴人知悉各期工程之施作情形；
    且卷附86年2月24日合建契約書亦明確載有「付大理石工期
    款100000元15/9」。而大理石即為花岡石之民間通稱，此迭
    據上訴人陳明在卷，且卷附被上訴人所提羅秀珠開立之花岡
    石修補估價單，其上亦記載「修補大理石」，足徵上訴人所
    言非虛，是被上訴人確曾同意改鋪花岡石，其嗣後翻異，殊
    無可採。
十一依上述，上訴人就本件工程原約定部分雖溢收工程款977230
  元，惟就改鋪花岡石之追加工程部分，被上訴人應支付所增費
  用837141元，二相抵銷結果，上訴人尚溢領140089元，此部分
  為無法律上原因。從而，被上訴人本於不當得利法律關係訴請
  上訴人返還溢領工程款，於140089元及自91年7月27日起至清
  償日止按年息5%計算之利息範圍內，洵屬有據，應予准許。逾
  此部分之請求，為無理由，應予駁回。原審就超過上開應准許
  部分，為上訴人敗訴之判決，並為假執行之宣告，自有未洽。
  上訴人上訴意旨就此部分指摘原判決不當，求予廢棄改判，為
  有理由。至於上開應准許部分，原審判命上訴人給付，並為假
  執行之宣告，核無違誤，上訴人上訴意旨，就此部分，仍執陳
  詞，指摘原判決不當，求予廢棄，為無理由，應駁回其上訴。
  至被上訴人附帶上訴請求上訴人應再給付0000000元及自起訴
  狀繕本送達翌日起至清償日止按年息5%計算之利息，洵屬無據
  ，其執此指摘原判決不當，為無理由，併予駁回。
乙、反訴部分：
一、按訴之變更或追加，非經他造同意，不得為之。但擴張或減
    縮應受判決事項之聲明者，不在此限，此觀民事訴訟法第
    446條第1項規定甚明。查上訴人於原審本於合建契約反訴請
    求乙○○應給付工程款393056元及自反訴狀繕本送達翌日起
    至清償日止按年息5%計算之利息。經原審全數駁回後，上訴
    人提起上訴並在本院擴張另請求被上訴人應給付工程款
    444085元及利息，亦即總共請求給付837141元，及自92年8
    月13日起至清償日止按年息5%計算之利息，核屬聲明之擴張
    ，揆諸前揭規定，應予准許。
二、上訴人於原審提起反訴主張：本件工程伊實際施作面積為
    399平方公尺，折算坪數為121坪，按系爭合約議定，承建工
    程價款為每坪33000元，依此標準計算應為0000000元。另追
    加工程11項計0000000元，依系爭合約第5條約定，亦應由被
    上訴人負責。是本件工程費用共為0000000元。而被上訴人
    僅支付0000000元，尚餘393056元未付。為此訴請被上訴人
    給付尾款393056元及自反訴狀繕本送達翌日起至清償日止按
    年息5%計算之利息，並陳明願供擔保請准宣告假執行。原審
    為上訴人敗訴之判決。上訴人不服提起上訴，並於本院擴張
    請求，主張伊改鋪花岡石所支出之費用為914496元，扣除因
    未鋪設一般磁磚所減省之費用80655元，計因此增加費用
    837141元，爰擴張聲明為：(一)原判決駁回反訴部分廢棄。(二)
    被上訴人應給付上訴人393056元及自92年8月13日起至清償
    日止按年息5%計算之利息。(三)被上訴人應另給付上訴人
    444085元及自92年8月13日起至清償日止按年息5%計算之利
    息。
三、被上訴人則以：上訴人就其主張追加之項目，並未提出相關
    之收支憑證以斟酌，且前後主張之計算數額亦有出入，顯無
    可採。退步言，若上訴人認本件工程已點交，惟其自認自其
    妻於86年12月12日摔傷後，因需照顧妻子，不得已被迫停工
    ，則上訴人遲至92年8月提起反訴，請求給付承攬報酬，應
    已罹於時效云云置辯。並聲明：上訴及追加之訴駁回。
四、查二造確曾合意改鋪花岡石，系爭建物工程費用並因此增加
    837141元，惟上訴人就系爭工程原約定部分溢收工程款
    977230元，扣除前開增加費用，尚須退還被上訴人140089
    元，業如上述。則其請求被上訴人給付837141元及法定遲延
    利息，即屬無據，應予駁回。原審駁回其原提反訴請求
    393056元及法定遲延利息，並無違誤，上訴人上訴意旨仍執
    陳詞，指摘原判決不當，求予廢棄，並擴張請求另給付
    444085 元及法定遲延利息，亦無理由，均應予駁回。
丙、據上論結，本件上訴為一部有理由，一部無理由，附帶上訴
    為無理由，追加之訴為無理由，依民事訴訟法第450條、第
    449 條第1項、第78條、第79條但書，判決如主文。
中　　華　　民　　國　　94　　年　　10　　月　　5 　　日
                  民事第一庭    審判長法　官  張耀彩
　　　　　　　　　　　      　　　　　法　官  林金吾
　　　　　　　　　　　      　　　　　法　官  盧彥如
正本係照原本作成。
上訴人即附帶被上訴人不得上訴。
被上訴人即附帶上訴人如不服本判決，應於收受送達後20日內向
本院提出上訴書狀，其未表明上訴理由者，應於提出上訴後20日
內向本院補提理由書狀（均須按他造當事人之人數附繕本）上訴
時應提出委任律師或具有律師資格之人之委任狀；委任有律師資
格者，另應附具律師資格證書及釋明委任人與受任人有民事訴訟
法第466條之一第一項但書或第二項（詳附註）所定關係之釋明
文書影本。
中　　華　　民　　國　　94　　年　　10　　月　　7 　　日
                                      書記官  鄭兆璋
附註：
民事訴訟法第四百六十六條之一（第一項、第二項）：
對於第二審判決上訴，上訴人應委任律師為訴訟代理人。但上訴
人或其他法定代理人具有律師資格者，不在此限。
上訴人之配偶、三親等內之血親、二親等內之姻親，或上訴人為
法人、中央或地方機關時，其所屬專任人員具有律師資格並經法
院認為適當者，亦得為第三審訴訟代理人。
